【裁判字號】    99,台上,5435
【裁判日期】    990831
【裁判案由】    殺人
【裁判全文】
最高法院刑事判決            九十九年度台上字第五四三五號
上  訴  人  甲○○
上列上訴人因殺人案件，不服台灣高等法院花蓮分院中華民國九
十七年十一月二十四日第二審更審判決（九十七年度上更(一)字第
六九號，起訴案號：台灣台東地方法院檢察署九十五年度偵字第
二六一七、二六一八號），提起上訴，本院判決如下：
    主  文
上訴駁回。
    理  由
按刑事訴訟法第三百七十七條規定：上訴於第三審法院，非以判
決違背法令為理由，不得為之。是提起第三審上訴，應以原判決
違背法令為理由，係屬法定要件。如果上訴理由書狀並未依據卷
內訴訟資料，具體指摘原判決不適用何種法則或如何適用不當，
或所指摘原判決違法情事，顯與法律規定得為第三審上訴理由之
違法情形，不相適合時，均應認其上訴為違背法律上之程式，予
以駁回。本件原審經審理結果，認為上訴人甲○○有原判決事實
欄所記載殺害被害人林啟明之犯行，至為明確，因而撤銷第一審
之科刑判決，於為刑法新舊比較後，改判論上訴人以共同殺人罪
，處有期徒刑十五年，褫奪公權十年。已詳敘其調查、取捨證據
之結果及憑以認定犯罪事實之心證理由。並就上訴人否認犯行之
供詞及其所辯各語認非可採，予以論述及指駁。從形式上觀察，
原判決尚無足以影響判決結果之違背法令情形存在。上訴意旨略
稱：(1)共同正犯楊正輝、李建宏於警詢之供述，並無上訴人參與
犯行之內容；又其等於另案（本件共同正犯業經原審九十六年度
上重更(三)字第一一號分別判處江盈典、李建宏〈主刑〉有期徒刑
十四年、十五年確定，楊正輝、林進吉部分〈主刑〉均處無期徒
刑，並經本院於民國九十七年三月十四日以九十七年度台上字第
一０九九號判決駁回上訴確定）審理中之證詞，未予上訴人或其
選任辯護人行使詰問權之機會，上訴人雖於原審不爭執其證據能
力，但非同意得逕為不利上訴人之證據。原判決逕採為論斷上訴
人犯罪之依據，有採證上及理由矛盾之違法。(2)上訴人僅係受僱
於林進吉，在兄弟情誼及受僱人角色下，代為收帳，卷內亦無上
訴人與林進吉共同經營信宏木屑行之事證，上訴人聲請傳喚證人
王榮勝、潘光輝等人，以釐清上揭事項，原審未加調查，即認上
訴人與林進吉共同經營該木屑行，有調查職責未盡之違法。(3)原
判決有理由不備之違法：電話號碼 000000000為信宏木屑行工
廠之市內電話，非專屬林進吉一人使用，工廠內之員工均可能使
用該電話與上訴人聯繫，原判決無其他證據證明，即認卷附該電
話之通聯紀錄為上訴人與林進吉之對話。無論依上訴人或林進
吉、江盈典之供述等卷內資料，均不能證明上訴人知悉交付新台
幣（下同）六十萬元予江盈典之用途，原判決竟論斷謂上訴人知
悉該用途。原判決認定綽號「阿城」之陳經成（另經起訴、通
緝中）經江盈典邀約後表示願受託僱請殺手殺害林啟明，但代價
由二百五十萬元提高為三百萬元，且應先付一半金額即一百五十
萬元等情，然又認定江盈典僅交付九十萬元予陳經成即可，而不
相一致；攸關江盈典如何回報林進吉，及林進吉如何與上訴人謀
議殺人犯行之認定，原判決未為論敘明白。卷附電話通聯紀錄
，並無對話內容，且林進吉與江盈典熟識，如欲告知林啟明行蹤
，自行與之聯繫即可，無須先與上訴人聯絡，再由上訴人轉與江
盈典聯繫。再參諸林進吉於第一審證稱：伊與上訴人電話聯絡，
係要上訴人將車開回來、要辦年貨；江盈典證稱：伊係與上訴人
電話聯絡買汽車零件之事，上訴人不知槍殺林啟明之事；及楊正
輝於另案亦稱：林啟明之行蹤係江盈典所告知各語，互核一致，
並非虛構，足認上訴人不知殺害林啟明之事，原審卻對之隻字不
提等語。惟查：採證認事、取捨證據及證據證明力之判斷，乃事
實審法院之職權，苟其採證認事之論斷無違證據法則，即不容任
意指為違法。原判決認定上訴人與通緝中之陳經成及業經判刑定
讞之林進吉、江盈典、楊正輝、李建宏具共同殺害林啟明致死之
犯意聯絡，為共同正犯關係，經依憑各該共同正犯之證詞（林進
吉於另案及本件審理中證稱：其與上訴人一起經營信宏木屑行，
因積欠林啟明款項，與之有債務糾紛，乃委請江盈典找人予以教
訓，於林啟明遭殺害之日確有如原判決事實欄所述之電話通聯情
形，及於槍殺被害人後將六十萬元交由上訴人攜帶至台東縣太麻
里交予江盈典，供下手之楊正輝等人作為逃亡費用各語。江盈典
證稱：其受林進吉委託，並聯絡陳經成、楊正輝等人殺害林啟明
，且帶同楊正輝等人確認林啟明之長相、活動，而收取殺人之代
價，及事前曾與上訴人間有電話聯絡，事後由上訴人交付逃亡費
用六十萬元各語。楊正輝及李建宏於另案亦證述：其等經陳經成
告知而同意，乃備槍、彈以殺害林啟明，且經江盈典告知而知悉
林啟明之長相、行蹤等，並於當日跟蹤林啟明，而將之槍殺，當
日江盈典與楊正輝通話，大都在講林啟明之行蹤各語），並參酌
：(1)依九十四年二月八日行兇當日各共同正犯間之電話通聯紀錄
顯示，當天槍殺林啟明之前，除林進吉與林啟明間有多通電話聯
繫外，林進吉與上訴人、江盈典、楊正輝等彼此間亦有多次密集
通話。其中林進吉於當日上午十一時三十九分十秒，以還款為由
，與林啟明聯絡並掌握林啟明之行蹤後，隨即於相隔一分鐘左右
，以信宏木屑行之上揭市內電話撥打上訴人之行動電話，再於相
隔不到四分鐘，以其行動電話，撥打林啟明之行動電話，佯稱其
車子壞掉無法至其處還款，誘使林啟明至信宏木屑行工廠收款，
該通電話結束後，不到一分鐘，林進吉立即以該木屑行之市內電
話撥打上訴人之行動電話，並密集互相聯繫，且林進吉於當日下
午一時五十九分許再撥打上訴人之行動電話聯絡後，上訴人即於
不到二分鐘之時間內，再與江盈典聯繫，林進吉又於當日下午二
時三十九分三十五秒以信宏木屑行工廠之市內電話撥打上訴人之
行動電話後，相隔不到一分鐘，上訴人復以其行動電話與江盈典
之行動電話聯繫，且其後於不到一小時內，上訴人分別與林進吉
、江盈典，江盈典與楊正輝間，均有多次、交互之通話紀錄，並
均於林進吉與上訴人通話後，上訴人隨即與江盈典通話，江盈典
則再與楊正輝通話。其間應係討論並確認被害人行蹤之事，非如
上訴人所辯係家中置辦年貨或談論汽車之事；蓋若僅係家中購買
用品，林進吉何可能於擇定動手殺被害人之際仍與上訴人多次且
長時間談論不相干之事，而若上訴人與江盈典間僅談論汽車之事
，江盈典又何可能於指示並告知楊正輝等人被害人行蹤並決定動
手殺人之際仍分心與上訴人為密集之聯繫，且江盈典於聯絡楊正
輝之時間均係在上訴人與之通話後緊接為之，絕無可能僅係談論
汽車之事甚明。況楊正輝與李建宏二人掌握被害人行蹤之時間，
亦係在林進吉與上訴人通話，上訴人再與江盈典通話，而江盈典
再與楊正輝電話聯繫後，其間之時間密切且緊接，實難認僅係一
般之通話；足以證明上開通聯紀錄，確為上訴人與林進吉、江盈
典、楊正輝等人間，分別由林進吉負責聯繫掌握被害人行蹤後，
以電話聯繫上訴人，並分由上訴人轉告江盈典，再由江盈典轉告
楊正輝之方式，確認及掌握林啟明之行蹤，並決定動手槍殺林啟
明之聯絡；復對照楊正輝、李建宏警詢、偵查及審理中所述，堪
認本件確係上訴人與林進吉花費巨資，經由江盈典轉請陳經成指
示楊正輝及李建宏槍殺林啟明屬實，上訴人與林進吉等人間，就
殺人行為有犯意聯絡、行為分擔之共同正犯關係。上訴人所辯：
上開通話係家中置辦年貨之聯繫，及與江盈典談論汽車買賣之事
云云，顯屬飾詞卸責，林進吉、江盈典於第一審關於該部分之證
詞，係迴護上訴人之詞，均不可採信。俱綜合卷內資料，說明審
認、論駁明確。其推理論斷衡諸經驗及論理等證據法則皆無違背
，即不容指為違法。第查：(1)「被告以外之人於審判外向法官所
為之陳述，得為證據。」刑事訴訟法第一百五十九條之一第一項
定有明文；上訴人於歷審對於案內共同正犯楊正輝、李建宏等之
警詢筆錄及其餘供述證據等之證據能力均不爭執，亦未曾請求詰
問各該證人（見第一審卷第三０、三五、一０九、一一０、一一
四頁，原審上訴卷第四四、五五頁，原審更(一)卷第三三、六七、
六九頁），原判決因而併依刑事訴訟法第一百五十九條之五第一
項之規定，及審酌上開警詢供述之取得過程並無瑕疵，且與待證
事實具相當關聯性，認得採為證據，而就具有證據能力之楊正輝
、李建宏於警詢及第一審之證詞，逕採為論斷事實之依據，於法
自難謂違誤。(2)林進吉於第一審證稱：信宏木屑行係其與上訴人
及其他兄弟一起經營，偶爾亦會找上訴人去收帳，本件交付江盈
典之一百五十萬元款項，是跟客戶拿的云云，上訴人亦供稱：信
宏木屑行「算是（與林進吉等兄弟）一起經營」云云（見第一審
卷第九六、一０五、一一四頁），原判決依林進吉等之證詞，認
定信宏木屑行係上訴人與林進吉等共同經營，乃併援為判斷事實
之論據，與卷內證據資料並無不合，其認此部分事證已明，上訴
人猶請求傳訊證人即林進吉僱用之員工王榮勝及上游廠商潘光輝
二人，均無必要，亦無違誤可言。(3)原判決依憑上揭諸多證據資
料，已足推斷上訴人參與本件殺人犯行無訛，至於卷附調取之電
話通聯紀錄並無通話內容，及案內並未查得上訴人與林進吉等共
同正犯間謀議殺人之詳細內容，俱於事實判斷不生影響；況共同
正犯之意思聯絡，原不以數人間直接發生者為限，即有間接之聯
絡者，亦包括在內。本件依上揭事證顯示，各共同正犯間，係由
林進吉告知上訴人後，經上訴人轉告江盈典，再由江盈典轉告楊
正輝之方式，以確認及掌握林啟明之行蹤，而下手予以槍殺，上
訴人雖未與實行殺人行為之楊正輝、李建宏有直接之指示或電話
聯絡，但其依該間接聯絡關係，仍無礙於共同正犯之成立。又依
原判決事實之認定，林進吉經由江盈典與陳經成商量，同意支付
三百萬元作為殺害林啟明之代價，林進吉交付其中一百萬元予江
盈典後，江盈典將其中九十萬元轉交陳經成，餘款留供己用，嗣
於槍殺林啟明後，林進吉再經由上訴人交付六十萬元予江盈典等
情，其間並無齟齬，縱林進吉嗣未將全部款項給付完畢，全案即
為警查獲，要無上訴意旨所稱之違誤情形。經核其餘上訴意旨，
亦係置原判決所為明白論斷於不顧，仍持已為原判決指駁之陳詞
，專憑己意再事爭辯，或任意指摘原判決違法，難認已符合首揭
法定之第三審上訴要件。本件上訴違背法律上之程式，應予駁回
。
據上論結，應依刑事訴訟法第三百九十五條前段，判決如主文。
中    華    民    國  九十九  年    八    月  三十一  日
                      最高法院刑事第九庭
                          審判長法官  邵  燕  玲
                                法官  李  伯  道
                                法官  孫  增  同
                                法官  李  英  勇
                                法官  施  俊  堯
本件正本證明與原本無異
                                      書  記  官
中    華    民    國  九十九  年    九    月    九    日
                                                      Ｅ

司法院資訊處製作；財團法人民間司法改革基金會備份。
